臺灣新北地方法院民事判決　　　　　　 110年度簡上字第89號
上　訴　人　陳珮禎　
被　上訴人　陳清鳳　
上列當事人間侵權行為損害賠償事件，上訴人對於民國109年10
月30日臺灣新北地方法院三重簡易庭109年度重簡字第1226號第
一審判決提起上訴，並為訴之追加，本院於110年10月6日言詞辯
論終結，判決如下：
    主  文
上訴及追加之訴均駁回。
第二審訴訟費用由上訴人負擔。
    事實及理由
一、按簡易訴訟程序事件當事人於第二審為訴之變更、追加，非
    經他造同意，不得為之，但請求之基礎事實同一者，不在此
    限，民事訴訟法第436條之1第3項、第446條第1項、第255條
    第1項第2款定有明文。本件上訴人起訴主張被上訴人侵害上
    訴人名譽權之事實，請求被上訴人給付新台幣（下同）25萬
    元，嗣於第二審程序本於上開同一基礎事實，追加請求被上
    訴人給付法定遲延利息，依上開規定，自應准許其訴之追加
    。
二、上訴人起訴主張：被上訴人於鈞院108年度重簡字第1668號
    請求損害賠償事件（下稱系爭事件）審理中，曾在108年10
    月3日理由狀內表示：㈠上訴人開肉乾店，生意極差，房租5
    萬多，會拖垮生計；㈡上訴人積欠其四姊數十萬元；㈢上訴
    人積欠其大姊房貸70萬元；㈣上訴人積欠其親戚劉三阿姨50
    萬元未還；㈤上訴人積欠其母親25萬元未歸還；㈥上訴人母
    親提告被上訴人的背信罪花了近40萬元，上訴人要求被上訴
    人返還的訴訟標的金額是50萬元；㈦看護乃是護理人員第一
    道防線，既危險又艱辛，也是一種神聖的行業，請上訴人勿
    鄙視看護等語。被上訴人上開所為，顯與事實不符，自有侵
    害上訴人名譽權，造成上訴人家人誤會及親朋好友異樣眼光
    ，故訴請被上訴人賠償精神慰撫金25萬元。爰依侵權行為損
    害賠償之法律關係提起本件訴訟，求為判決：被上訴人應給
    付上訴人25萬元（原審判決上訴人敗訴，上訴人不服提起上
    訴，並追加請求法定遲延息）。並上訴及追加聲明：㈠原判
    決廢棄。㈡被上訴人應給付上訴人25萬元，及自起訴狀繕本
    送達翌日起至清償日止，按年息百分之5計算之利息。
三、被上訴人則以：上訴人所稱之時間點與被上訴人所述完全不
    同，顯見上訴人係模糊焦點，且鈞院108年度重簡字第1668
    號一案被上訴人所提108年10月3日書狀是因為被上訴人105
    年對上訴人提告，上訴人不服，所以被上訴人一定要向承審
    法官說明，該書狀內容最主要是在反駁上訴人所主張之事實
    等語，資為抗辯。並答辯聲明：上訴駁回。
四、上訴人主張被上訴人於系爭事件訴訟程序之書狀陳述上開㈠
    至㈦等言詞，業據提出被上訴人於系爭事件提出之108年10
    月3日書狀1份為證，且為被上訴人所不爭執，自堪信為真實
    。
五、上訴人復主張被上訴人上開言詞顯與事實不符，侵害上訴人
    名譽權，上訴人自得依侵權行為損害賠償之法律關係，請求
    被上訴人賠償精神慰撫金25萬元及其法定遲延利息等情，則
    為被上訴人所否認，並以前詞置辯。經查：
  ㈠按故意或過失不法侵害他人權利者，負損害賠償責任；不法
    侵害他人之名譽者，被害人雖非財產上之損害，亦得請求賠
    償相當之金額，並得請求為回復名譽之適當處分，民法第18
    4條第1項前段及第195條分別定有明文。所謂「名譽」，係
    指人格之社會上評價而言，是他人意見之表述，必須客觀上
    足使社會對個人的評價有所貶損，始足構成名譽權之侵害。
    此之所謂「社會」，固非必須廣至社會全體大眾，然至少須
    為與個人社會生活、經濟生活等相關之「社群」對之評價有
    所降低，始符合民法保護名譽權之本旨。若僅為第三人對個
    人之觀感，因通常其等之社會生活並無交集，是否足以對個
    人之社會評價產生不利之影響，更需嚴格加以認定。又名譽
    保護與言論自由關係密切，前者係個人的第二生命，後者為
    民主社會之基石，二者必須調和，以期兼顧；民法侵害名譽
    權行為之成立，固不若刑法上妨害名譽罪需以公然表示或散
    布為要件，惟仍需綜合考量被害人在社會上之地位、行為人
    之動機或其主觀上有無惡意、行為人陳述之內容、陳述之對
    象與範圍、陳述對象之性質及與被害人之親疏遠近等具體狀
    況，調和名譽權保護與表見自由，作一衡平之價值判斷。另
    刑法第310條第1項及第2項之誹謗罪，即係保護個人法益而
    設，惟同法第311條第1款規定，以善意發表言論，因自衛、
    自辯或保護合法之利益者，不罰，並以此限定刑罰權之範圍
    。是縱行為人不能證明言論內容為真實，但若其動機係出於
    自衛、自辯或保護合法之利益，主觀上無詆譭他人名譽之惡
    意，即不能以誹謗罪之刑責相繩，亦不得以上開規定免除檢
    察官或自訴人依法應負行為人故意毀損他人名譽之舉證責任
    （司法院大法官會議釋字第509號解釋參照），衡酌上開解
    釋意旨，既係為衡平憲法所保障之言論自由與名譽、隱私等
    私權所為之規範性解釋，則為維護法律秩序之整體性，俾使
    各種法規範在適法或違法之價值判斷上趨於一致，自應認在
    民事責任之認定上，亦有一體適用上開解釋之必要。
  ㈡次按訴訟權為憲法所保障之權利，而民事訴訟係以辯論主義
    為審理原則，當事人於訴訟程序為裁判基礎事實之主張並聲
    明證據以資證明，由法院應斟酌全辯論意旨及調查證據之結
    果，依自由心證判斷事實之真偽而為判決。再依民事訴訟法
    第195條第1項「當事人就其提出之事實，應為真實及完全之
    陳述」之規定，其中關於當事人陳述真實義務之要求，係禁
    止當事人違反主觀真實之要求，尚非要求當事人所為陳述必
    須合乎客觀真實。因此，訴訟案件當事人於訴訟程序中，故
    意就與本案爭訟無關之事實，虛構陳述詆譭他人之事實，侵
    害他人之名譽，雖為法之不許，然若當事人就訴訟事件之爭
    點而為攻擊防禦之陳述，並非就與爭點毫無關聯之情事任意
    指摘，應認未逾行使正當訴訟攻防之合理範圍者，符合刑法
    第311條所謂「自衛、自辯或保護合法利益」之免責範圍；
    亦即當事人於訴訟程序進行中，為說明其請求及抗辯之事實
    為正當，就其爭訟相關事實，提出有利其請求之主張或抗辯
    ，縱使因此影響他人之名譽，然其與爭訟事項相關之主張及
    抗辯，係當事人在訴訟程序中權利之行使，為因自衛、自辯
    或保護合法利益所發表之善意言論，即有阻卻違法之情事，
    當不構成侵權行為。
  ㈢本件上訴人固起訴主張被上訴人於系爭事件所提書狀表示：
    ㈠上訴人開肉乾店，生意極差，房租5萬多，會拖垮生計；
    ㈡上訴人積欠其四姊數十萬元；㈢上訴人積欠其大姊房貸70
    萬元；㈣上訴人積欠其親戚劉三阿姨50萬元未還；㈤上訴人
    積欠其母親25萬元未歸還；㈥上訴人母親提告被上訴人的背
    信罪花了近40萬元，上訴人要求被上訴人返還的訴訟標的金
    額是50萬元；㈦看護乃是護理人員第一道防線，既危險又艱
    辛，也是一種神聖的行業，請上訴人勿鄙視看護等語，顯與
    事實不符，侵害上訴人名譽等情。惟觀諸被上訴人書狀除有
    上訴人所主張之上開記載外，通觀全文內容，被上訴人係在
    說明兩造間自99年起與其家人相處之情形，可知被上訴人係
    認為上訴人在系爭事件中之書狀並非事實，而針對該書狀內
    容為個人意見表達及批判，尚非意在藉由上開文字，貶損上
    訴人在社會上之人格、地位。是被上訴人前述書狀措詞雖非
    允當，且令遭批評之上訴人心生不悅，但仍與以損害上訴人
    名譽為唯一目的之言論有所不同，而屬系爭事件中被上訴人
    為自辯及訴訟攻防之範圍。故被上訴人部分言論，仍應受言
    論自由之保障，尚難令被上訴人負侵權行為之責。況被上訴
    人書狀係向法院提出，一般社會大眾無從得見此書狀內容，
    亦無可能僅因被上訴人片面所述內容，即對上訴人社會評價
    產生貶抑，亦難認上訴人名譽社會評價上受到貶損之虞，上
    訴人據此請求被上訴人賠償侵權行為之精神慰撫金，尚屬無
    據。
  ㈣綜上所述，本件被上訴人書狀文字之記述，係在訴訟攻防之
    範圍出於自辯所發表之善意言論，有阻卻違法之情事而不構
    成侵權行為，其非侵害上訴人名譽之目的而為，自不應負損
    害賠償責任。
六、從而，本件上訴人依侵權行為損害賠償之法律關係，請求被
    上訴人應給付上訴人25萬元，及自起訴狀繕本送達翌日起至
    清償日止，按年息百分之5計算之利息，自屬不應准許。原
    審為上訴人敗訴之判決，核無不合，上訴論旨指摘原判決不
    當，求予廢棄改判，為無理由，應予駁回。另上訴人就其請
    求法定遲延利息部分，於本院所為追加之訴，亦無理由，應
    併駁回。
七、本件事證已臻明確，兩造其餘之攻擊防禦方法、調查證據聲
    請及未經援用之證據，經本院斟酌後，認為均不足以影響本
    判決之結果，自無逐一詳予論駁之必要，併此敘明。
八、據上論結，本件上訴及追加之訴皆為無理由，依民事訴訟法
    第436條之1第3項、第449條第1項、第78條，判決如主文。
中    華    民    國   110    年    10    月    20    日
                  民事第五庭    審判長法  官  高文淵
                                      法  官  鄧雅心
                                      法  官  連士綱
以上正本證明與原本無異
本判決不得上訴
中    華    民    國   110    年    10    月    21    日
                                      書記官  游曉婷